【裁判字號】    92,訴,320
【裁判日期】    920702
【裁判案由】    分割共有物
【裁判全文】
臺灣臺南地方法院民事判決  九十二年度訴字第三二○號
    原      告  申○○
    訴訟代理人  黃正彥律師
                黃雅萍律師
    被      告  丑○      住台.
                          身分.
                巳○○    住同.
                          身分.
                子○○○  住台北縣永和市○○里○○街三五巷二號二樓
                          身分.
                辰○○    住台.
                          身分.
    右  四  人
    訴訟代理人  卯○○○  住同.
    被      告  未○○    住高.
                          身分.
                午○      住高.
                          身分.
                寅○○    住台.
                          身分.
                酉○○○  住高.
                          身分.
                辛○○    住台.
                          身分.
                庚○○    住台.
                          身分.
                癸○○    住同.
                          身分.
                丁○○    住台北縣中和市○○里○○路八三一號九樓之十一
                          身分.
                戊○○    住台.
                          身分.
                己○○    住台.
                          身分.
                壬○○    住台.
                          身分.
                丙○○    住同.
                          身分.
                甲○○    住台北市○○區○○街四三之二號七樓之三
                          身分.
                乙○○    住台.
                          身分.
右當事人間請求分割共有物事件，本院判決如左：
    主      文
被告應就其被繼承人許黃劉所有坐落台南縣後壁鄉○○段八五一地號、地目旱、面積
肆伍陸點肆壹平方公尺土地，應有部分四五六分之五０，辦理繼承登記。
兩造共有前項土地應分割為：如附圖所示Ａ部分面積肆零陸點柒平方公尺分歸原告
取得，如附圖所示Ｂ部分面積伍零點零肆平方公尺分歸被告按其應繼分比例保持公同
共有。
訴訟費用由被告連帶負擔四五六分之五十，餘由原告負擔。
    事實及理由
一、被告等均經合法通知，無正當理由，被告未○○、午○、寅○○、酉○○○、壬
    ○○、丑○、辰○○、巳○○、子○○○未於最後言詞辯論期日到場，餘被告未
    於言詞辯論期日到場，均核無民事訴訟法第三百八十六條各款所列情形，爰依原
    告之聲請，由其一造辯論而為判決。
二、本件原告起訴主張：
  （一）坐落台南縣後壁鄉○○段八五一地號、旱、面積四五六‧四一平方公尺土地
        （下稱系爭土地），為原告與被告等之被繼承人許黃劉所共有，原告應有部
        分為四五六分之四○六，被繼承人許黃劉應有部分為四五六分之五○。因被
        繼承人許黃劉於民國七十四年十月二十四日死亡，被告等為其全體繼承人。
        又「分割共有物，性質上為處分行為，依民法第七百五十九條規定，因繼承
        於登記前已取得之不動產，非經登記不得處分之，故如以一訴請求辦理繼承
        登記並裁判分割，於法並無不合」（最高法院六十九年度台上字第一○一二
        號判例）。因被告尚未就被繼承人許黃劉所遺前開應有部分辦理繼承登記，
        為便於辦理分割，爰以一訴請求被告等十八人辦理繼承登記及裁判分割。
  （二）又系爭土地地目雖為旱，但業經都市計劃規劃為住宅區，有土地分區使用證
        明書可稽，則系爭土地並無不能分割之情形，且當事人間亦無不分割之特約
        ，因被告分處各地，對分割方法迄未能與原告達成協議，爰斟酌兩造使用位
        置，依民法第八百二十四條第二項之規定，請求以原物分割於各共有人，判
        決如附圖所示之分割方法。
  （三）原告於五十八年十月二十七日向被繼承人許黃劉購買系爭土地應有部份四五
        六分之四○六時，係約定原告承買位置在東面，許黃劉在西面，有買賣契約
        書可證。原告自購買後，即在系爭土地東側使用耕作迄今，再依被告被繼承
        人許黃劉與訴外人於五十七年八月三十日所簽訂之買賣合約書，該買賣標地
        同為台南縣後壁鄉○○○段後壁寮小段二五七號土地（即重測後系爭土地）
        中○‧○○五一甲（合十五坪），出賣地點在「西平面直線」（即西側直線
        ），與原告提出之買賣契約書互相對照，即可明瞭被告之被繼承人許黃劉與
        原告約定買賣位置為東側為原告所有，西側由許黃劉取得之原因，被告應受
        兩造買賣契約之約束。
  （四）又買賣契約書附圖南側之數字係嗣後原告欲建築房屋時所寫，並非供被告通
        行用之道路，因為如果是供通行，契約會載明。至於原告在南側該部份只有
        建築花台，沒有包括在圍牆內，是原告在建築上的規劃，如果是要留給被告
        通路用，則路的寬度應該相同，不會如附圖所示，東側較寬，西側較窄。另
        原告主張的方案會拆到原告部份房屋，原告願意拆除。
  （五）另系爭土地西側即台南縣後壁鄉○○段八三二地號土地係由許山河、許柳煙
        、許坤林等三人共有，為期分割同段八三八、八三七、八三六、八三五號等
        四筆土地所留設之巷道，供通行之用。目前該土地舖設水泥路面，為私設巷
        道，亦經鈞院勘測在案。
  （六）爰聲明：如判決主文第一項所示。
三、被告丑○、巳○○、辰○○、子○○○、寅○○、酉○○○、壬○○以：被告等
    不知道系爭契約書如何約定，希望能由原告買受被告的應有部分等語為辯，被告
    午○、寅○○、酉○○○、壬○○、未○○並以：被告同意分割，但是希望有路
    讓被告通行等語置辯。
四、按共有人得隨時請求分割共有物，但因物之使用目的不能分割或契約定有不分割
    之期限者，不在此限；共有物之分割，依共有人協議之方法行之，分割之方法不
    能協議者，法院得因任何共有人之聲請，以原物分配於各共有人，民法第八百二
    十三條第一項、第八百二十四條第一項第一款分別定有明文。經查，原告主張坐
    落台南縣後壁鄉○○段八五一地號土地為原告與被告之被繼承人許黃劉所共有，
    原告應有部分為四五六分之四０六，被繼承人許黃劉應有部分為四五六分之五０
    ，而被繼承人許黃劉於七十四年十月二十四日死亡，被告等為其全體繼承人等情
    ，為被告所不爭執，並有原告所提土地謄本、戶籍謄本、繼承系統表在卷可稽，
    堪信為真實。又系爭土地地目雖為旱，惟都市計畫土地使用分區為住宅區，亦有
    原告所提後壁鄉公所都市計畫土地使用分區證明書影本一紙附卷可考，且兩造間
    並無不分割之約定，依其使用目的，亦無不能分割之情形，則原告訴請裁判分割
    ，於法並無不合，應予准許。
五、次按因繼承取得不動產者，非經登記，不得處分其物權。民法第七百五十九條亦
    有明文。而共有之不動產之共有人之一人死亡，他共有人請求分割共有物時，為
    求訴訟經濟起見，可許原告就請求繼承登記及分割共有物之訴合併提起，即以一
    訴請求該死亡共有人之繼承人辦理繼承登記並請求該繼承人於辦理繼承登記時，
    與原告及其餘共有人分割共有之不動產（最高法院七十年第一次民事庭總會決議
    參照）。查，被告為共有人許黃劉之繼承人，且迄未就被繼承人許黃劉前開應有
    部分辦理繼承登記，已如前述，則揆諸前開說明，原告一併請求被告應就被繼承
    人許黃劉於系爭土地之應有部分辦理繼承登記，亦應准許，爰判決如主文第一項
    所示。
六、再按分割共有物，以消滅共有關係為目的，法院裁判分割共有土地時，除因該土
    地內部分土地之使用目的不能分割（如為道路）或部分共有人仍願維持其共有關
    係，應就該部分土地不予分割或准該部分共有人成立新共有關係外，應將土地分
    配於各共有人單獨所有。又分割共有物究以原物分割或變價分割為適當，法院應
    斟酌當事人意願、共有物之使用情形、經濟效用及全體共有人之利益等情形而為
    適當之分割，不受共有人所主張分割方法之拘束。最高法院六十九年台上字第一
    八三一號、八十八年度台上字第六００號分別著有判例、裁判。又買賣預約既載
    明出賣者係系爭土地向南之二十坪，本約又約定踏明界址，將所售二十坪土地交
    付買受人掌管使用，「永為己業」，似係將此特定之二十坪土地出賣與陳野而按
    該特定面積計算之應有部分移轉於陳野，以與他共有人繼續共有之關係。則邱登
    記負有移轉該特定部分之土地於陳野之義務。黃壽美等三人及陳炳賢等八人，並
    被上訴人係買賣契約雙方當事人之繼承人，於分割共有物時，如被上訴人仍得請
    求上訴人黃壽美等三人暨陳炳賢等八人以金錢補償，是否有請求給付雙重對價之
    情形，即非無斟酌餘地，原審以上開買賣係屬非特定部分之買賣為由，命上訴人
    以金錢為補償，未免速斷。最高法院八十二年台上字第二七０號裁判亦可資參照
    。
  （一）經查，系爭土地東側面臨四米餘寬道路，西側臨同段八三二地號私設道路之
        事實，為兩造所不爭執，並經本院囑託台南縣白河地政事務所派員會同履勘
        現場查核屬實，製有勘驗筆錄及複丈成果圖在卷可考，合先敘明。
  （二）又原告主張其係於五十八年十月二十七日向被告之被繼承人許黃劉購買系爭
        土地東平面占應有部分四五六分之四０六之特定位置（即如附圖所示Ａ部分
        ），而系爭土地西平面（即如附圖所示Ｂ部分）亦經被繼承人許黃劉於五十
        七年八月三十日出具買賣合約書交予第三人收執等情，亦有原告所提未經第
        三人簽署之買賣合約書影本及被告不爭執真正之契約書各一份在卷可稽，核
        諸前開二份契約書之出賣位置略圖均以南北向之分割線將系爭土地劃分為東
        西兩半部，而原告於買受系爭土地前開特定位置後，即在約定取得之概略位
        置設置圍牆，以資區隔，並於圍牆內搭建磚木造及鐵磚造平房居住使用一節
        ，亦有系爭土地現況之複丈成果圖一紙附卷足參，堪認被繼承人許黃劉確係
        將系爭土地如附圖所示Ａ部分面積之特定位置出賣予原告，是以，原告向被
        繼承人許黃劉買受系爭土地特定部分之面積後，雖於五十八年十一月二十五
        日辦理登記時，非辦理分割登記，而係按該特定位置計算之應有部分辦理所
        有權應有部分之移轉登記，繼續共有關係，惟被繼承人許黃劉既負有移轉該
        特定部分土地予原告之義務，被告等又為前開買賣契約當事人許黃劉之繼承
        人，郥被告自應受前開買賣契約約定之拘束。
  （三）再參以如附圖所示Ａ、Ｂ部分土地均可分別藉由東、西兩側之道路或私設道
        路對外聯絡，已如前述，則被告午○、未○○、寅○○、酉○○○、壬○○
        辯稱如附圖所示Ｂ部分土地無法通行云云，自不足採。
  （四）此外，被告於收受如附圖所示原告分案方案之複丈成果圖後，均未表示意見
        ，復未另提出分案方案以供本院參酌，是以，本院審酌前開買賣契約之約定
        ，及兩造共有人之使用現況、分割後之整體利用及各共有人間之公平等情狀
        ，認原告所提如附圖所示方案為可採，爰判決如主文第二項所示。
七、訴訟費用負擔之依據：民事訴訟法第七十八條、第八十一條第二款、第八十五條
    第二項。
中      華      民      國      九十二    年      七      月      二    日
                                臺灣臺南地方法院民事第二庭
~B法      官  林育幟
右為正本係照原本作成
如對本判決上訴，須於判決送達後廿日內向本院提出上訴狀
中      華      民      國      九十二    年      七      月       二   日
~B法院書記官  黃淑櫻


司法院資訊處製作；財團法人民間司法改革基金會備份。
